臺灣板橋地方法院民事裁定　　　　　　100年度事聲字第329號
聲明異議人
即債 務 人　簡詩蘋
相　對　人
即債 權 人　劉宜光
上列當事人間聲請撤銷假扣押事件，聲明異議人就本院100 年度
司全聲字第90號撤銷假扣押事件於民國100 年9 月28日所為之裁
定，聲明異議，本院裁定如下：
    主  文
異議駁回。
    理  由
一、按當事人對於司法事務官處理事件所為之終局處分，得於處
    分送達後10日之不變期間內，以書狀向司法事務官提出異議
    。司法事務官認前項異議有理由時，應另為適當之處分；認
    異議為無理由者，應送請法院裁定之。法院認第1 項之異議
    為有理由時，應為適當之裁定；認異議為無理由者，應以裁
    定駁回之，民事訴訟法第240 條之4 第1 至3 項定有明文。
    查本件聲明異議人係就本院司法事務官於民國100 年9 月28
    日所為之100 年度司全聲字第90號裁定，聲明不服而提起本
    件異議，是本院依法自應就本院司法事務官所為之裁定，審
    究聲明異議人之異議有無理由，合先敘明。
二、本件聲明異議意旨略以：緣相對人前對聲明異議人提起本案
    訴訟，原起訴金額為新臺幣（下同）2,077,000 元，嗣於99
    年9 月21日具狀減縮為1,423,137 元，核此顯係因相對人之
    計算金額有誤所致，且迄至本案第二審言詞辯論終結之日止
    ，相對人對於請求之金額均未再有更正或擴張，足見相對人
    就其減縮請求之653,863 元已無意再為請求或爭執，應認其
    命假扣押之情事業已變更，故依民事訴訟法第530 條第1 項
    規定及臺灣高等法院臺南分院97年度抗字第336 號裁定意旨
    ，聲明異議人自得請求撤銷全部之假扣押裁定。詎料，原審
    竟僅審酌民事訴訟法第530 條第1 項之「債權人受本案敗訴
    判決確定」，而未審酌同條項之「其他命假扣押之情事變更
    」，即逕認聲明異議人就相對人於本案訴訟減縮請求部分之
    聲請為無理由，其認事用法顯有違誤。為此，求為廢棄原裁
    定不利於聲明異議人之部分，並准許將本院99年度司裁全字
    第2113號假扣押裁定全部撤銷等語。
三、按假扣押之原因消滅、債權人受本案敗訴判決確定或其他命
    假扣押之情事變更者，債務人得聲請撤銷假扣押裁定，民事
    訴訟法第530 條第1 項定有明文。至所謂假扣押原因消滅，
    係指已無日後不能強制執行或甚難執行之虞而言，例如債權
    人原以應在外國強制執行為假扣押原因者，現已得在國內強
    制執行，或以債務人有隱匿財產之虞，現債務人已為債權人
    設定抵押權等是；又所謂受本案敗訴判決確定，係指債權人
    依假扣押所欲保全強制執行之請求，經本案之實體確定判決
    確認其不存在或不得行使者而言；而所謂其他命假扣押之情
    事變更，則指債權人依假扣押保全之請求已經消滅或經本案
    判決予以否定或已喪失其請求假扣押之權利等情形而言（最
    高法院76年度台抗字第338 號、83年度台抗字第217 號、95
    年度台抗字第389 號裁定意旨參照）。另假扣押制度之目的
    在於確保債權人之將來強制執行，惟恐債權人濫用假扣押制
    度，利用假扣押裁定對債務人之財產為保全執行，放任假扣
    押之暫時性狀態長久繼續存在，造成債務人經濟及精神上之
    危害，故民事訴訟法第529 條第1 項、第4 項規定：「本案
    尚未繫屬者，命假扣押之法院應依債務人聲請，命債權人於
    一定期間內起訴。債權人不於第一項期間內起訴者，債務人
    得聲請命假扣押之法院撤銷假扣押裁定。」即由債務人督促
    聲請法院命債權人限期起訴。而若債權人雖曾於假扣押聲請
    前或以後提起訴訟，但如其提起之訴已經自行撤回或不合法
    者，即視為未起訴，債權人其後又未更行起訴者，債務人仍
    應向法院聲請命債權人限期起訴，債權人未於限期內起訴時
    ，債務人始得依民事訴訟法第529 條第4 項規定聲請撤銷假
    扣押裁定。
四、經查：
  (一)本件相對人前以聲明異議人負欠其不當得利2,077,000 元為
    由聲請假扣押，並經本院於99年9 月13日以99年度司裁全字
    第2113號裁定准許在案。嗣相對人基於同一原因事實向本院
    對於聲明異議人提起訴訟，並聲明請求聲明異議人應給付2,
    077,003 元，惟於審理期間，相對人復於99年9 月21日減縮
    訴之聲明為僅請求1,423,137 元，並經本院以99年度訴字第
    2208號判決相對人勝訴在案，而因聲明異議人不服提起上訴
    ，復經臺灣高等法院以100 年度上易字第75號廢棄上開判決
    ，並駁回相對人之請求，且告確定在案等情，業據本院依職
    權調取本院100 年度司全聲字第90號撤銷假扣押案卷查明屬
    實，堪認本件假扣押所保全之請求於1,423,137 元之範圍內
    ，債權人已受本案敗訴判決確定，原審據以准許撤銷此部分
    之假扣押裁定，即屬有據。
  (二)又相對人原起訴之金額為2,077,000 元，嗣於第一審程序中
    減縮為1,423,137 元乙節，已如前述，而減縮應受判決事項
    之聲明，實質上即與訴之撤回無異，是依民事訴訟法第263
    條第1 項之規定，就其減縮部分即應視為相對人迄未提起本
    案訴訟，則揆諸上開之說明，相對人就假扣押所保全之請求
    於減縮部分既未經法院為實體上判斷，自難認聲明異議人有
    民事訴訟法第530 條第1 項各款得聲請撤銷假扣押裁定之情
    形，原審因而駁回聲明異議人此部分之聲請，於法自無何違
    誤之處。聲明異議人雖辯稱依據臺灣高等法院臺南分院97年
    度抗字第336 號裁定意旨，就相對人本案減縮之部分，應認
    係原命假扣押之情事已有變更云云。惟觀諸上開裁定，債權
    人係於第一審法院為其敗訴之終局判決後，方於第二審審理
    期間減縮其起訴請求，故依民事訴訟法第263 條第2 項之規
    定，即生撤回起訴而不得提起同一之訴之法律效果，而因債
    權人就此部分已喪失假扣押之權利，始得認係原命假扣押之
    情事已有變更；然本件相對人係未經終局判決前即已減縮其
    起訴之請求，故依據民事訴訟法第263 條第1 項規定，應視
    為未起訴，即相對人仍得就此部分提起本案訴訟，自與上開
    裁定所述情形並不相同，無從於本件加以援用，故聲明異議
    人此部分主張，實有所誤會，自不足採。倘聲明異議人欲撤
    銷相對人減縮請求部分之假扣押裁定，仍應先行聲請命相對
    人於一定期間內起訴，而於相對人未依限起訴時，始得聲請
    本院撤銷該部分之假扣押裁定，附此敘明。
五、從而，原審以相對人減縮部分即653,863 元並無民事訴訟法
    第530 條第1 項各款之情形，而裁定駁回聲明異議人此部分
    撤銷假扣押裁定之聲請，依法並無何違誤之處。異議意旨仍
    以前揭情詞指摘原裁定關於駁回上開部分之聲請係為不當，
    求予廢棄云云，為無理由，應予駁回。
六、爰依民事訴訟法第240 條之4 第3 項後段，裁定如主文。
中    華    民    國  100     年    12    月    16    日
                  民事第一庭法  官  黃若美
以上正本係照原本作成。
如不服本裁定，應於裁定送達後10日內，以書狀向本院提出抗告
，並繳納抗告費新臺幣1,000 元。
中    華    民    國  100     年    12    月    16    日
                            書記官  高偉庭